【裁判字號】    96,易,3218
【裁判日期】    970214
【裁判案由】    偽造文書
【裁判全文】
臺灣臺北地方法院刑事判決            96年度易字第3218號
公  訴  人  臺灣臺北地方法院檢察署檢察官
被      告  乙○○
上列被告因偽造文書案件，經檢察官提起公訴（96年度調偵緝字
第182 號），本院判決如下：
    主  文
乙○○行使偽造特種文書，足以生損害於公眾，處拘役伍拾日，
如易科罰金，以銀元佰元即新臺幣玖佰元折算壹日，減為拘役
貳拾伍日，如易科罰金，以銀元佰元即新臺幣玖佰元折算壹日
。偽造之姓名乙○○、93年7 月22日補發、配偶欄為空白之中華
民國國民身分證壹張沒收；又行使偽造特種文書，足以生損害於
公眾，處拘役伍拾日，如易科罰金，以銀元佰元即新臺幣玖佰
元折算壹日，減為拘役貳拾伍日，如易科罰金，以銀元佰元即
新臺幣玖佰元折算壹日。前述偽造之姓名乙○○、93年7 月22日
補發、配偶欄為空白之中華民國國民身分證壹張沒收。應執行拘
役肆拾日，如易科罰金，以銀元佰元即新臺幣玖佰元折算壹日
。偽造之姓名乙○○、93年7 月22日補發、配偶欄為空白之中華
民國國民身分證壹張沒收。
    事  實
一、乙○○明知己身於民國79年5 月20日與丙○○結婚，並為戶
    籍登記，且在中華民國國民身分證配偶欄內記載丙○○，嗣
    於該婚姻關係仍存續中，認識甲○○，甲○○亦知悉乙○○
    為已婚男子，惟乙○○希冀與甲○○交往，並為表示自己已
    離婚，竟基於偽造特種文書復持以行使之犯意，於93年間某
    日，在臺灣地區內某不詳處所，偽造完成姓名乙○○、93
    年7 月22日補發、配偶欄為空白之中華民國國民身分證（姓
    名、出生年月日及身分證統一編號等資料係乙○○之年籍資
    料，且無證據證明有偽造內政部鋼印之公印文部分）1 張後
    ，隨即於93年7 月間，在臺北市某處，持該偽造之中華民國
    國民身分證向甲○○行使，用以表彰已離婚之事實，足生損
    害於戶政機關對於戶籍管理之正確性；乙○○另基於行使偽
    造特種文書之犯意，於94年6 月間，再持前開偽造中華民國
    國民身分證向甲○○借用款項，並將之交由甲○○保管而行
    使之，甲○○乃將該身分證影印1 份留存，而將款項出借予
    乙○○，足以生損害於戶政機關對於戶籍管理之正確性。嗣
    於95年1 月間，乙○○因需用該身分證找工作，甲○○將上
    述身分證返還予乙○○後，乙○○又遲未還款，始發覺有異
    ，而查知上情。
二、案經王宜靜訴由臺灣臺北地方法院檢察署檢察官偵查起訴。
    理  由
一、訊據被告乙○○矢口否認有何偽造或行使偽造特種文書之犯
    行，辯稱：伊不知道證人甲○○交給檢察官之身分證影本是
    如何得來，但伊確實沒有偽造及行使偽造特種文書之情事云
    云。惟查：
  (一)上揭犯罪事實，業據證人甲○○於本院審理中指述綦詳（見
    本院97年1 月24日審判筆錄第3 頁），復有中華民國身分證
    影本2 份、法務部戶役政連結作業系統1 份及一親等資料查
    詢結果表1 份在卷可稽。
  (二)雖被告辯稱：伊不知道證人甲○○交給檢察官之身分證影本
    是如何得來，但伊確實沒有偽造及行使偽造特種文書之情事
    云云，惟：
  (1)依證人甲○○於本院審理中證稱：（偽造之身分證）是93年
    7 月份被告在臺北市某處的車上拿給伊看的，被告說他已經
    離婚了，並拿出編號一的身分證正本（即偽造之身分證）給
    伊看，以資證明被告已離婚。伊已經相信被告離婚，被告就
    拿回去了。後來94年6 月間被告拿編號二的身分證正本（即
    89 年4月24日補發之身分證）來向伊借錢，並把身分證正本
    與本票給伊，伊當時覺得奇怪，被告怎麼會拿編號二的身分
    證給伊，因為身分證後面的配偶欄是有記載的，但被告給伊
    看編號一的身分證配偶欄是空白的，伊就問被告，被告說沒
    關係，且說之後再把編號一的身分證給你看。伊就在94年6
    月份把錢給被告以後，隔了一個小時，被告再把編號一的身
    分證正本給伊，伊當時就有被告兩張身分證，伊就是在那時
    影印下來的，就是（偵查）卷附的身分證影本兩張，後來被
    告說要使用身分證，伊就把編號二的身分證正本還給被告，
    編號一還在伊身上，直到95年1 月份的時候，被告說要找工
    作要伊把身分證還給他，伊才將編號一的身分證正本還給被
    告，被告跟伊說編號二的身分證是以前的身分證等語明確（
    見本院97年1 月24日審判筆錄第3 頁），而證人甲○○與被
    告間，除本案糾紛外，並無恩怨、仇恨關係，此為被告所不
    爭執，證人甲○○實無虛妄陳述，故意誣陷被告之必要。再
    參以被告於偵查中供稱：伊一直都沒有離婚，伊確實有騙甲
    ○○說離婚，因為當時想跟甲○○交往。伊也確實有拿89年
    4 月24日補發之身分證給甲○○。伊有向甲○○借錢等情（
    見96年度偵緝字第1254號第29頁、第14頁），均與證人甲○
    ○所述情節相符合，是證人甲○○前揭證述，應屬實情，堪
    予採信。
  (2)又觀諸卷附法務部戶役政連結作業系統資料所示，被告係於
    89 年4月24日補領中華民國國民身分證，嗣於95年12月27日
    另換發中華民國國民身分證，顯見被告並無在93年7 月22日
    有換領中華民國國民身分證之情事。再經本院檢視卷附於89
    年4 月24日補發、93年7 月22日補發之中華民國國民身分證
    影本2 張結果（見86年度偵緝字第1254號偵查卷第31頁），
    被告、父母姓名欄內名字字體、役別欄內文字之字樣，背面
    印章戳記，均不相同，及參以證人甲○○前揭證述之情形，
    本院認該93年7 月22日補發之中華民國國民身分證應非被告
    利用其舊有之身分證件予以變造而成，是本院認姓名乙○○
    、93年7 月22日補發、配偶欄為空白之中華民國國民身分證
    係屬偽造，而非變造無誤。
  (3)基此，足認被告確實有於前揭時、地，偽造特種文書後，先
    後2 次持以向證人甲○○行使之情，甚為明確。
  (三)綜上所述，被告所辯，顯係卸責之詞，不足採信。本件事證
    明確，被告犯行洵堪認定，應依法論科。
二、論罪科刑：
  (一)查被告行為後，刑法部分條文已有修正，並於94年2 月2 日
    公布，於95年7 月1 日施行。按行為後法律有變更者，適用
    行為時之法律，但行為後之法律有利於行為人者，適用最有
    利於行為人之法律，現行刑法第2 條第1 項訂有明文。此條
    規定乃與刑法第1 條罪刑法定主義契合，而貫徹法律禁止溯
    及既往原則，係規範行為後法律變更所生新舊法律比較適用
    之準據法，是刑法第2 條本身雖經修正，但刑法第2 條既屬
    適用法律之準據法，本身尚無比較新舊法之問題，應一律適
    用裁判時之現行刑法第2 條規定以決定適用之刑罰法律，合
    先敘明。查：
  (1)刑法第33條第5 款關於罰金刑之計算單位及處罰部分：修正
    前刑法第33條第5款規定「罰金：1元以上。」，與修正後刑
    法第33條第5款規定「罰金：新臺幣1,000元以上，以百元計
    算之。」不同；另95年6月14日修正公布刑法施行法第1條之
    1：「中華民國94年1月7日刑法修正施行後，刑法分則編所
    定罰金之貨幣單位為新臺幣。94年1月7日刑法修正時，刑法
    分則編未修正之條文定有罰金者，自94年1月7日刑法修正施
    行後，就其所定數額提高為30倍。但72年6月26日至94年1月
    7日新增或修正之條文，就其所定數額提高為3倍」。現行刑
    法中，有關於罰金刑之計算單位及處罰之規定已有修正，自
    屬法律變更。
  (2)刑法第41條第1 項前段關於易科罰金折算標準部分：修正前
    刑法第41條第1 項前段規定：「犯最重本刑為5 年以下有期
    徒刑之刑之罪，而受6 月以下有期徒刑或拘役之宣告，因身
    體、教育、職業、家庭之關係或其他正當事由，執行顯有困
    難者，得以1 元以上3 元以下折算1 日，易科罰金。」；又
    被告行為時之易科罰金折算標準，修正前罰金罰鍰提高標準
    條例第2 條前段（現已刪除）規定，就其原定數額提高為
    100 倍折算1 日，因此被告行為時之易科罰金折算標準，應
    以銀元300 元折算1 日，經折算為新臺幣後，應以新臺幣
    900 元折算1 日。惟修正後刑法第41條第1 項前段則規定：
    「犯最重本刑為5 年以下有期徒刑之刑之罪，而受6 月以下
    有期徒刑或拘役之宣告者，得以新臺幣1,000 元、2,000 元
    、3,000 元折算1 日，易科罰金。」，比較修正前後之易科
    罰金折算標準，仍以95年7 月1日 修正公布施行前之規定，
    較有利於被告。
  (3)修正前刑法第51條第6 款規定：「數罪併罰，分別宣告其罪
    之刑，依左列各款定其應執行者：五宣告多數拘役者，比照
    前款定其刑期。但不得逾四個月。」修正後刑法第51條第6
    款規定：「數罪併罰，分別宣告其罪之刑，依下列各款定其
    應執行者：五宣告多數拘役者，比照前款定其刑期。但不得
    逾120 日。」該修正僅係因刑法第33條第4 款已將拘役改以
    日數為單位，為求配合而為修正，故無論依修正前、後之刑
    法，因處罰輕重相同，自無比較適用之問題。
  (4)刑法第三十八條關於沒收之規定雖有修正文字以使適用更期
    明確，但無影響刑罰之法律效果，故無法律比較適用問題，
    逕行適用裁判時即修正後之法律。
  (二)核被告所為均係犯刑法第216 條、第212 條之行使偽造特種
    文書罪。被告於93年7 月間偽造特種文書後持以行使，偽造
    之低度行為為行使之高度行為所吸收，不另論罪。又被告係
    偽造特種文書後，復持以行使，已經本院認定如前所述，是
    公訴人起訴認姓名乙○○、93年7 月22日補發、配偶欄為空
    白之中華民國國民身分證係屬變造，容有誤會。另被告於94
    年6 月間所為行使偽造特種文書犯行部分，已經檢察官於本
    院97年1 月24日審理中當庭追加，附此敘明。被告所犯上開
    二罪，犯意各別，應分別論罪，合併處罰。爰審酌被告僅因
    為與證人甲○○交往，即偽造特種文書，持向證人甲○○行
    使，後再執之向證人甲○○借款，所為雖屬非是，且斟酌被
    告犯罪後，猶矢口否認犯行，堅不吐實等一切情狀，分別量
    處如主文所示之刑，並俱依修正前刑法第41條第1 項前段規
    定諭知易科罰金之折算標準。又本件被告之犯罪時間為96年
    4 月24日之前，被告係在中華民國96年罪犯減刑條例施行前
    之95年12月20日，始因未到庭而遭臺灣臺北地方法院檢察署
    檢察官通緝，並於96年5 月15日經緝獲歸案，此有通緝書、
    報到單、96年5 月15日偵查筆錄各1 份可參，是其並無上開
    條例第5 條不得減刑規定之適用（81年度台上字第3380號判
    決要旨參照），爰依同條例第2 條第1 項第3 款規定，減其
    宣告刑2 分之1 ，及依修正前刑法第41條第1 項前段規定諭
    知易科罰金之折算標準及定應執行之刑。
三、被告所偽造姓名乙○○、93年7 月22日補發、配偶欄為空白
    之中華民國國民身分證正本，係被告所有，雖未扣案，然既
    無證據證明業已滅失，仍依刑法第38條第1 項第3 款規定宣
    告沒收。至被告持該偽造身分證向證人甲○○行使，嗣雖經
    證人甲○○影印留存影本1 張（即96年度偵緝字第1254號偵
    查卷第31頁），然此身分證影本，並非被告所有，爰不為沒
    收之諭知。
據上論斷，應依刑事訴訟法第299 條第1 項前段，修正後刑法第
2 條第1 項前段、第216 條、第212 條、第51條第6 款、第38條
第1 項第3 款，修正前刑法第41條第1 項前段，刑法施行法第1
條之1 第1 項、第2 項前段，修正前罰金罰鍰提高標準條例第2
條，現行法規所定貨幣單位折算新臺幣條例第2 條，中華民國96
年罪犯減刑條例第2 條第1 項第3 款、第7 條、第9 條，判決如
主文。
本案經檢察官葉雅婷到庭執行職務。
中    華    民    國    97    年    2     月   14    日
                           臺灣臺北地方法院刑事第二庭
                                 法  官  賴淑美
以上正本證明與原本無異。
如不服本判決，應於判決送達後10日內向本院提出上訴狀 (應附
繕本)，上訴於臺灣高等法院。
                                 書記官  許翠燕
中    華    民    國    97    年    2     月   14    日
附錄本件論罪科刑法條：
中華民國刑法第212條
偽造、變造護照、旅券、免許證、特許證及關於品行、能力服務
或其他相類之證書、介紹書，足以生損害於公眾或他人者，處1
年以下有期徒刑、拘役或3 百元以下罰金。
中華民國刑法第216條
行使第 210 條至第 215 條之文書者，依偽造、變造文書或登載不實
事項或使登載不實事項之規定處斷。


司法院資訊處製作；財團法人民間司法改革基金會備份。
